臺灣高等法院刑事判決　　　　　　　　　　　　　九十三年度上訴字第二三五九號
　　上　訴　人　臺灣基隆地方法院檢察署檢察官
　　上　訴　人
　　即　被　告　甲○○
　　選任辯護人　陳淑貞律師
　　上　訴　人
　　即　被　告　乙○○
右上訴人因被告誣告等案件，不服臺灣基隆地方法院九十三年度訴字第七一號，中華
民國九十三年七月一日第一審判決（起訴案號：臺灣基隆地方法院檢察署九十二年度
偵字第二四０七號）提起上訴，本院判決如左：
    主  文
上訴駁回。
    事  實
一、丙○○係金益二十六號藍色海釣船船主，於民國（下同）八十七年十月二日十九
    時十分許，搭載方福松、鄭忠義等七名釣客返回臺北縣瑞芳鎮深澳漁港時，釣客
    發現甲○○落海，乃通知丙○○停船救起甲○○，甲○○並向釣客們宣稱係遭白
    色船所撞。甲○○明知其係遭白色船所撞而落海，並致身上多處受傷，並非遭丙○○所駕駛船隻撞及，嗣後竟意圖丙○○受刑事處分，而向臺北縣政府警察局瑞
    芳分局誣指係遭丙○○所駕駛之金益二十六號（藍色）海釣船撞及並遭車葉絞傷
    ，經臺灣基隆地方法院檢察署以八十七年度偵字第五二一五號提起公訴。乙○○
    明知甲○○非丙○○所駕「金益二十六號」海釣船撞及落海，竟基於偽證之犯意
    ，分別於八十八年六月二十一日、同年七月二十七日，在臺灣基隆地方法院八十
    八年易字第二二五號審理丙○○業務過失傷害案件時，就是否看見丙○○所駕藍
    船撞甲○○白色小舢板，致甲○○落海受傷等於案情有重要關係事項，於供前具
    結，而先後虛偽證稱：「我在堤防上面釣魚，看到一台藍色的船，撞到一台白色
    的小舢舨。是藍船撞到白舢舨的後方，舢舨上的人掉下水，浮上來後喊救命，藍
    船才回頭來救人。」、「我在高處，可以直接看到，我的同伴在下面，並沒有看
    到。我旁邊還有一人，但他沒有看清楚。小船後面被大船撞到，被害人彈起來落
    水。因船進來時，我們要收釣線起來，讓船經過，所以才會注意到．．．小船的
    後方被大船撞到，大船速度很快，被害人整個彈起來落水，我就喊救命。」等語
    ，該案件經原審法院、本院審理均認為甲○○所述與事實有違，乙○○所述與客
    觀事證不符，判決丙○○無罪確定。
二、案經丙○○訴請臺灣基隆地方法院檢察署檢察官偵查起訴。
    理  由
一、訊據被告甲○○對其於八十七年十月六日及同年月二十一日，即臺北縣警察局瑞
    芳分局告訴告訴人丙○○涉嫌業務過失傷害罪嫌，該案嗣經法院判決丙○○無罪
    確定之事實，並不爭執，惟否認有何誣告犯行，辯稱：八十七年十月二日十八時
    三十分許，伊開白色小舢板船返回臺北縣瑞芳鎮深澳漁港時，確實是被告訴人丙○○駕駛之金益二十六號撞及落海受傷，絕無誣告云云；被告乙○○坦承於八十
    八年六月二十一日、同年七月二十七日，在原審法院八十八年易字第二二五號審
    理丙○○業務過失傷害案件時，到庭證稱有看見丙○○所駕藍船撞甲○○白色小
    舢板，致甲○○落海受傷之事實，惟否認有何偽證之犯行，辯稱：案發當天，伊
    在案發現場旁之堤防釣白帶魚時，親眼目堵一艘藍色海釣船自後追撞甲○○駕駛
    之白色小舢板船，撞及後白色小舢板船船頭翹起，船上之被告甲○○落海云云。
二、經查：
（一）被告甲○○於被救起之際，並未表示係受該「金益二十六號」海釣船所碰撞，
      而自稱係被一白色船所撞等情，業據證人即海釣客鄭忠義於原審審理時到庭證
      稱：「當時船正要入港，我們釣客到船尾準備上岸，我聽到有人喊救命．．．
      在船首數來三分之二右側大約十五公尺的海面上看到有一個人頭浮浮沈沈，我
      見狀後，就叫船長停船．．．船長從駕駛艙看出去，看到後才倒車，船長後退
      前進又後退三次以便靠近落海的人。他說他是被一艘白船撞到。船剛靠岸時，
      救護車還沒到，被救者有跟船長丙○○的太太說，趕快叫他（甲○○）太太來
      。丙○○的太太有問被救者「你怎麼了」，被救者說，他被白色的船撞到。（
      辯護人問：你是否有親耳聽到甲○○說，他是被白色的船撞到？）有，聽到兩
      次，一次是剛救起時，一次是上岸後跟丙○○太太說．．．（辯護人問：聽到
      有人呼救時，附近是否有其他的船？沒有。．．．（審判長問：當時你有無看
      到長春六十六號白色的船？）沒有注意到。」證人曾添發於原審審理時到庭證
      稱：「拉過來時，他還在海裡，我問他『你怎麼了』，他說他被白色的船撞到
      。」證人郭再安於原審審理時到庭證稱：「有人問他為何落海，我親耳聽到甲○○說被白色的船撞到。」、證人方福松於原審審理時到庭證稱：「（辯護人
      問：甲○○浮在海上時離你們多遠？）我從船艙門看出去，少說有十幾公尺。
      ．．．甲○○被人救起時，有釣客問他為何落海，我不知道是誰問，甲○○說
      是被前面白色的船撞到，並且說趕快送他去醫院。．．把甲○○拉上船的釣客
      問甲○○，甲○○對該釣客說，是被白色的船撞到，我當時是在該名釣客的後
      面，我問怎麼了，釣客覆誦他被白色的船撞到。甲○○及該名釣客所說被白色
      的船撞到，我都有親耳聽到。」證人莊寶田於原審審理時到庭證稱：「現場有
      很多人，頭一次人家問甲○○是何人撞的，當時他還趴在船上，他親口說是白
      色的船撞的，後來有人又問他是何人撞時，他還是說被白色的船撞的，一直到
      他二哥吳枝財騎機車來，別人再問他時，他二哥說不要再講。」等語（以上詳
      原審九十三年三月十一日審判筆錄），證人簡素珍於原審法院八十八年易字第
      二二五號八十八年六月廿一日審理時稱：「被告船靠岸時有告訴我們他是被一
      艘白色的船撞到，他也是這麼告訴他的二哥，他二哥約我去找，我們有找到一
      艘白船在新港內叫長春號，他二哥問白船是否有撞到人，白船的船主說沒有。
      」（詳原審法院八十八年度易字二二五號卷第二八頁）、證人陳王朝於原審法
      院八十八年度易字第二二五號八十八年十一月二日審理時證稱：「當時我人在
      深澳漁港碼頭，我在等海釣船要出海從事夜間海釣。當天我見到前船整艘船（
      非「金益二六號船）把燈全打開，有人大聲喊救命。後來人救回後，到派出所
      去，我聽被告說是白色的船撞到他，但我覺得非載被告的那艘。」等語（詳原
      審法院八十八年度易字二二五號卷第一二八頁），前開證人目睹整個營救被告
      之過程，其等之供述亦均相符，證人莊寶田、簡素珍、陳王朝親耳聽到被告稱
      落海受傷是白船所為，且互核相符，可以採信。被告甲○○既自承於事件發生
      時曾目睹船隻駛來，自當明知撞擊其舢舨之漁船船色，其事後改稱係被藍色船
      所碰撞，無非已知告訴人之船色後而變更其陳述，自非可採。
（二）被告甲○○辯稱：所受傷是被告訴人丙○○駕駛之金益二十六號船推進器葉片
      絞傷云云。惟查：「金益二十六號」之螺旋漿，係安置於距船首三分之二處二
      米深之船底，有前審照片在卷可憑，被告甲○○謂伊係於浮起時被螺旋漿捲到
      腿部，然依其於前審所述落海一個手臂長之深度，尚未及於告訴人所駕「金益
      二十六號」船底裝置螺旋漿片處，已不足認其係遭「金益二十六號」船底之螺
      旋漿捲傷。且其既謂其浮起時遭螺旋漿捲到腿，惟被告之傷勢為「左股骨頸開
      放性骨折併會陰處撕裂傷，左坐骨神經斷裂」，其受傷部位靠近臀部，未見腿
      部有任何之傷勢，此有前審長庚紀念醫院八十八年八月十二日（八八）長庚院
      基字第一四０六號函附於原審卷可憑。既謂其浮起時遭螺旋漿捲到腿，然其腿
      部全然無傷，是其受傷部分與其所述受傷之經過，無法吻合。再者，被告甲○○一度陳稱：其係遭船尾之風扇打到而已，惟告訴人所駕之「金益二十六號」
      之螺旋漿並非位於船尾，已如前述，更不足認其遭「金益二十六號」船底螺旋
      漿所擊傷。況且，被告甲○○所駕駛之白色小舢舨，並無遭受撞擊之痕跡，該
      舢舨後側之推進馬達係最易遭受自後撞擊之處，亦無何受外力衝撞之受損跡象
      ，有前審照片二幀附卷可資佐證，告訴人既稱「金益二十六號」海釣船快速衝
      撞該「深澳號」舢舨，然未於「深澳號」船身發現受損之情事，亦與常情不符
      。
（三）原審法院八十八年度易字第二二五號審理丙○○業務過失傷害案件時，函請交
      通部基隆港務局就被告甲○○所駕白色小舢板有無可能遭告訴人所駕之「金益
      二十六號」海釣船撞擊，導致被告甲○○被該海釣船推進器葉片（即螺旋漿片
      ）絞傷一事，進行海事評議，經該局九十年五月十日第二次海事評議委員會評
      議之結果認為：
  １、依中央氣象局資料，當日並無降雨，風速四級 (風向九十度、風力每秒七點七
      公尺)，日落時間為當日十七時四十分，事故當時應已接近日落後二小時，夜
      色應為黑暗，又當日為農曆八月十二日，雖有月亮 (為凸圓月)，但當時月亮
      之仰角為四十八度左右，方位為一百五十度，月光應非十分明亮，對於落水者
      在驚嚇中欲判明船名應無甚大幫助。
  ２、被告甲○○所駕白色小舢舨右後艉部及告訴人所駕「金益二十六號船」左、右
      船艏二側，並無任何碰撞受損凹陷或擦刮痕跡，「金益二十六號」海釣船二側
      亦無非屬「金益二十六號」海釣船之油漆沾黏，無法證明「金益二十六號」海
      釣船撞與白色小舢板二者碰撞之事實。
  ３、被告甲○○於事故時係坐在「深澳號」左艉部操縱舷外機，其自述碰點在「深
      澳號」之右艉角，倘被告甲○○係因碰撞落海，其位置應落於「金益二十六號
      」海釣船之左側，而不致遭「金益二十六號」海釣船壓至船底。且被告甲○○
      受傷之部分，係在其左腿後側屁股附近，倘其係在下潛過程中遭「金益二十六
      號」海釣船車葉絞傷，除股口傷口外，尚應使其腳部同時受快速轉動之車葉絞
      傷；倘其當時係在浮出水面之上浮過程中遭「金益二十六號」海釣船車葉絞傷
      ，則受傷之重點部位應係其上半身，此均與被告甲○○實際受傷情形不符，難
      以證明被告甲○○所言屬實。
  ４、該局認告訴人所駕之「金益二十六號」海釣船應無碰撞被告所駕駛「深澳號」
      舢舨船之事實，告訴人所受之傷亦非遭「金益二十六號」海釣船之推進器葉片
      所傷，有九十年六月五日基港航海字第０一０七三三號基隆港務局海事評議書
      在卷可憑。
  ５、嗣被告甲○○不服前開海事評議結果，原審法院前案法官乃再送交通部進行覆
      議，經該部九十年十月四日及九十年十月三十日第七十二次、第七十三次海事
      覆議委員會審議認：被告甲○○主張雙方船舶應有發生碰撞，然其所駕「深澳
      號」舢舨船為ＦＲＰ材質，外殼遭受碰撞後，焉能無損？又其於覆議申復書中
      稱：「船舶在高速行駛中，因船舶前進所排開之水量，激起之浪花亦可能造成
      附近小船之翻覆，此種因排浪所生之損害，並無實際碰撞，仍然造成損害。」
      此種說法即推翻其先前之陳述，前後所供矛盾，且其又無提出「深澳號」舢舨
      上之刮痕，係遭「金益二十六號」海釣船碰撞所造成之證據，更遑論碰撞後所
      產生之落水、姿勢、角度及受傷部位等問題。另「金益二十六號」海釣船上之
      釣客均未感覺到該船與「深澳號」間有碰撞事實，並全程目睹及參與救助過程
      ，倘被告甲○○遭「金益二十六號」海釣船直接自上駛過，則依其車葉之高轉
      速及吸入流，所受之傷害應極為嚴重。是並無充分證據證明告訴人所駕之「金
      益二十六號」海釣船，碰撞被告甲○○所駕「深澳號」舢舨船。有交通部九十
      年十一月七日交航九十字第０一一七五八號函及所附之交航九十字第一一七五
      八號交通部海事覆議書在卷可憑。
（四）雖被告甲○○提出國立海洋大學操船模擬中心「金益二十六號漁船」與「深澳
      號」舢舨碰撞案之問題分析，認為：
  １、觀測者在南堤，船舶在其北方，在月色不被雲遮的情況下，應可看到船舶的輪
      廓。此外，港區○○路燈燈光明亮，但是防波堤外側是沒有路燈燈光的，有的
      光線只有防波堤的導航燈光以及船舶本身的燈光，因此綜合判斷，在這種情形
      下，落水人員是可以清楚看到船舶之輪廓，至於顏色之判斷，船身的顏色應能
      判讀為深色或淺色，但能否能正確判讀為何種顏色則不得而知。
  ２、「金益二十六號」漁船為右旋（順時鐘）之單螺槳，船前進中突然倒車，在倒
      車力量還不能制止該船前進時，船艉向左偏移，船艏向右偏移，換言之，該船
      持續前進時，該船已向右逸出其航線。當該船完全停止後開始倒退時，船艉向
      左偏移，船艏向右偏移，換言之，該船持續倒退之時，該船已向左逸出其航線
      。本中心為驗證本案，選定六種不同船型進行模擬驗證。六種操船模擬結果一
      致。實驗程序為假設船上證人通知有人呼救為「動作開始執行點」，是時船長
      立即由九節的速度立即打「全速倒車」，在只考慮用車不考慮是否用舵的情形
      下，結果均一致顯示，船舶動作將沿其航線向前偏右至完全停止後至完全停止
      後開始後退，而後再以船艏向右船偉向左之偏移方式移動之，移動過程至船舶
      之最原始航線時，其相對位置為船舶不會回至「動作開始執行點」，「動作開
      始執行點」將出現漁船泊之右舷位置。綜合言之，其一，本案船舶倒車是不可
      能保持一直線的；其二，前進時向右偏出航向，後退向左偏出航向；其三，以
      本中心的操船模擬結果證明「金益二十六號」漁船在九節航速下立即停車並全
      速倒車的結果，將使「動作開始執行點」出現在「金益二十六號」漁船的右舷
      。換言之，縱使係左舷碰撞，人員在左舷船艏處落水，經船舶倒車後，落水人
      員之位置出現漁船舶之右舷，應為最可能之判斷。
（五）惟查，依交通部海事覆議委員會組織規程第三條之規定，該部海事覆議委員會
      所聘專家二至五人均為臨時委員，乃視實際需要聘請，見原審法院前案交通部
      九十一年一月二日交航字第０九一０００００三四號函及所附交通部海事覆議
      委員會組織規程可資為憑，再者，參與本案之海事評議及覆議委員學經歷均豐
      富，包含船長、輪機長、中國海專講師、海洋大學兼任副教授、引水人，且多
      人係海洋學院相關科系或係交通大學海洋運輸系畢業，均學有專精，有交通部
      九十一年一月二日交航字第０九一０００００三四號函及所附第七十二、第七
      十三次海事覆議委員會所有委員之學經歷名冊等在前案本院八十九年度上易字
      第七九五號案卷可按，其鑑定結果自有公信力，自無從執國立海洋大學操船模
      擬中心之問題分析，而推翻前開海事評議委員會及海事覆議委員會之鑑定結果
      ，辯護人於本院聲請傳訊國立海洋大學教授陳彥宏到庭說明，即非有必要。
（六）被告乙○○雖抗辯：確實看到藍船撞到白色小舢板云云，惟查
  １、被告甲○○所駕駛之「深澳號」舢舨後方及舢舨後側之推進馬達處，均無何受
      外力衝撞之受損跡象，已如前述，與證人乙○○所證碰擊等情不符。
  ２、「金益二十六號」無撞及之感覺，且被告甲○○在海面上大喊救命時，其位置
      係落於「金益二十六號」海釣船之右側方海面，離該船約十五公尺之距離，被
      告甲○○大喊救命，經「金益二十六號」海釣船上之乘客發覺，始倒退該船至
      被告附近，以釣竿拉起甲○○等情，業據證人即海釣客鄭忠義、曾添發、郭再
      安、方福松等人結證屬實（詳前述），與被告乙○○所述，見藍船撞白色小舢
      板，造成白色小舢板船頭翹起，被告甲○○落海之情形不同，原審於九十三年
      四月一日至現場履勘時，被告甲○○、乙○○對於被告甲○○落海之位置所述
      不同，有勘驗筆錄及照片在卷可按，被告乙○○於搭船當時，究有無目睹經過
      情形，甚為可疑。
  ３、又被告乙○○自承：案發後警員黃立訓有至堤防伊釣魚處詢問是否有看過撞船
      事件，伊回答有，但警員並未伊至警局製作筆錄，亦未留下其姓名、地址云云
      ，查警員至堤防目的是訪查有無人目擊撞船經過，如被告乙○○確有目睹案發
      經過，警員黃立訓竟未製作證人筆錄，亦未留存被告姓名、地址以待日後需要
      時連絡，顯與常情不合。可見被告乙○○未目睹本件撞船事件，因此警員至堤
      防查訪時，當時告知未見撞船情形甚明。
（七）另證人吳枝財於九十二年九月九日檢察官偵訊時稱：「我在碼頭看時，有人告
      訴我我弟出事了，我過去看時，我弟腳斷了，我問他怎麼回事，他告訴我說被
      金益撞到，後來救護車來了就送醫院，我自己開車去醫院。．．他只說被金益
      撞到，沒說白色的船撞到。」、於原審九十三年三月十一日審理時稱：「我聽
      到有人說我弟弟受傷，開車到檢查哨碼頭去看，我看到我弟弟受傷在船上，我
      問甲○○如何受傷，他很痛苦沒有回答我。．．．我現在不記得他當時有無說
      被金益撞。」（九二年偵字二四０七號卷第一０三頁、原審九十三年三月十一
      日審判筆錄），證人吳枝財就被告甲○○在案發當天是否有稱被金益撞到乙節
      ，前後不一；又證人杜美笑、王妙真於九十二年九月九日檢察官偵訊時稱：我
      們兩人第二天在醫院照顧甲○○，丙○○夫妻有到醫院來看甲○○，簡素珍說
      他們會負責（詳九十二年偵字二四０七號卷第一０四頁）；證人杜美笑於九十
      三年三月十一日原審審理時稱：「我在甲○○的病床旁，丙○○夫妻和甲○○
      的太太在說話，說叫我們儘量照顧病人，他們會負責。是丙○○的太太說要甲○○好好養傷他們會負責。」證人王妙真於九十三年三月十一日原審審理時稱
      ：「丙○○的太太說要負起這責任，是在病房講的，杜美笑也在場。」（原審
      九十三年三月十一日審判筆錄）惟查證人杜美笑係被告甲○○之嫂嫂，證人王
      妙真係被告甲○○之弟媳，渠等除均證稱告訴人丙○○太太有在醫院表示會對
      被告甲○○之傷負責外，對於現場尚有何人，均答不記得，只能確定彼此在場
      ，可見渠二人之證詞，是事後迴護被告甲○○之詞，與證人吳枝財所言，均不
      足據以為有利於被告之認定。至於證人杜趙玉蓮、黃立訓於原審審理時之證言
      ，僅能證明「長春六十六號」海釣船入港時間較「金益二十六號」早，唯與本
      案無直接關係。至於依卷內照片所顯示，被告甲○○所駕深澳號白色舢舨右後
      方雖有藍色油漆，惟查該藍色油漆如係舢舨於港口與其他船隻靠碰所致，亦不
      無可能，故尚不足執此油漆為藍色，即謂係受告訴人所駕「金益二十六號」碰
      撞所致，附此敘明。
（八）此外，並有原審法院八十八年度易字第二二五號刑事判決、本院八十九年度上
      易字第七九五號刑事判決及本院被告全國前案紀錄表附卷足參，並經本院調閱
      該案全卷，審認明確，因此，本件被告甲○○所駕舢舨並非遭告訴人所駕「金
      益二十六號」藍色海釣船所撞，亦經前案審認明確，而判決無罪確定，被告於
      本院猶對此已經判決確定之事實，以陳詞斤斤置辯，指稱係遭告訴人所駕船隻
      所撞，參酌前案判決及上開論證，被告甲○○所辯自非可採。
（九）綜前所述，被告甲○○、乙○○明知被告甲○○並非遭告訴人所駕海釣船所撞
      ，被告甲○○竟捏造不實之事實，意圖使告訴人受刑事處罰，而對告訴人提出
      告訴；被告乙○○於法院審判時，對於案情有重要關係之事項，具結後為虛偽
      之陳述，本件被告甲○○誣告、被告乙○○偽證犯行，均事證明確，足以認定
      。
三、核被告甲○○所為，係犯刑法第一百六十九條第一項之誣告罪；被告乙○○所為
    ，係犯刑法第一百六十八條之偽證罪。
四、原審以被告等犯罪，事證明確，適用刑法第一百六十九條第一項、第一百六十八
    條、第七十四條第一款之規定，並審認被告甲○○、乙○○於本案刑事偵審程序
    中，一再否認犯行，仍未見有何悔意，惡性非輕，及其品行、智識程度、所生危
    害等一切情狀，分別對被告甲○○處有期徒刑七月；對被告乙○○處有期徒刑五
    月，並以被告甲○○、乙○○二人前未曾受有期徒刑以上刑之宣告，有本院被告
    全國前案紀錄表在卷可稽，彼等因一時失慮，致罹刑章，經此教訓，應已知所警
    惕，而無再犯之虞，因認以暫不執行其刑為適當，各併予宣告緩刑二年，以啟自
    新。經核認事用法及量刑均無不合，被告上訴，猶執陳詞否認犯罪，檢察官循告
    訴人之請求，上訴指稱原審量刑太輕，宣告緩刑不當云云，均非有理由，應予駁
    回。
五、被告乙○○經合法傳喚，無正當理由不到庭，爰不待其陳述，逕行判決。
據上論斷，應依刑事訴訟法第三百六十八條、第三百七十一條，判決如主文。
本案經檢察官張秋雲到庭執行職務。
中　　華　　民　　國　　九十三　  年　　　十一　　　月　　　二十三　　　日
                              臺灣高等法院刑事第四庭
                                  審判長法  官  蔡  永  昌
                                        法  官  陳  榮  和
                                        法  官  蔡  國  在
右正本證明與原本無異。
如不服本判決，應於收受送達後十日內向本院提出上訴書狀，其未敘述上訴之理由者
並得於提起上訴後十日內向本院補提理由書（均須按他造當事人之人數附繕本）。
                                        書記官  耿  鳳  君
中　　華　　民　　國　　九十三　　年　　   十一 　　月　    　二十三　　日
附錄：本判決論罪科刑法條全文
刑法第一百六十九條
意圖他人受刑事或懲戒處分，向該管公務員誣告者，處七年以下有期徒刑。
意圖他人受刑事或懲戒處分，而偽造、變造證據，或使用偽造、變造之證據者，亦同
。
刑法第一百六十八條
於執行審判職務之公署審判時或於檢查官偵查時，證人、鑑定人、通譯於案情有重要
關係之事項，供前或供後具結，而為虛偽陳述者，處七年以下有期徒刑。
